臺灣高等法院刑事判決
109年度上訴字第3615號
上  訴  人  
即  被  告  潘志宏



上列上訴人即被告因違反毒品危害防制條例案件，不服臺灣桃園
地方法院109年度審訴字第1141號，中華民國109年8月3日第一審
判決（起訴案號：臺灣桃園地方檢察署109年度毒偵字第2025號
），提起上訴，本院判決如下：
    主  文
原判決除沒收外撤銷。
本件公訴不受理。
其他上訴（即沒收部分）駁回。　　
    理  由
一、公訴意旨略以：被告甲○○基於施用第一級毒品海洛因之犯意
    ，於民國109年3月21日上午8時許，在桃園市桃園區某公共
    廁所內，以針筒注射方式，施用第一級毒品海洛因1 次。嗣
    於同日上午9時35分許，因另案通緝，為警在桃園市○○區○○
    路000號前查獲，並扣得海洛因殘渣袋1只。因認被告涉犯毒
    品危害防制條例第10條第1項之施用第一級毒品罪嫌。
二、按起訴之程序違背規定者，應諭知不受理之判決，並得不經
    言詞辯論為之，刑事訴訟法第303條第1款、第307條分別定
    有明文。另按109年1月15日修正公布、同年7月15日施行之
    毒品危害防制條例第20條第3項規定，犯第10條之罪於觀察
    、勒戒或強制戒治執行完畢釋放後，3年後再犯第10條之罪
    者，適用本條前2項之規定。上開所謂「3 年後再犯」，只
    要本次再犯（不論修正施行前、後）距最近1次觀察、勒戒
    或強制戒治執行完畢釋放，已逾3年者，即該當之，不因其
    間有無犯第10條之罪經起訴、判刑或執行而受影響。其理由
    略以：㈠、87年5月20日毒品條例公布施行後之刑事政策，對
    於施用毒品者，已揚棄純粹的犯罪觀，雖強調「除刑不除罪
    」之理念，認為施用毒品者具有「病患性犯人」之特質，惟
    囿於當時戒治及醫療體系均不完整、專業人員欠缺且戒毒知
    識尚有不足，社會大眾仍視施用毒品者為「犯人」而非「病
    患」，暨相關戒毒及事後之追蹤、輔導配套措施亦不完備，
    其刑事政策明顯將施用毒品者偏向「犯人」身分處理，導致
    監獄人滿為患，且施用毒品人口不減反增。為此，戒毒政策
    不得不改弦易轍，開始正視施用毒品者實屬「病患」之特質
    。先於97年新增毒品條例第24條附命完成戒癮治療緩起訴制
    度，確立「附命完成戒癮治療緩起訴處分」及「觀察、勒戒
    或強制戒治」雙軌治療模式。本次修正之毒品條例第20條第
    3項及第23條第2項，雖僅將原條文之再犯期間由「5年」改
    為「3年」，惟鑑於將施用毒品者監禁於監獄內，僅能短期
    間防止其接觸毒品，因慣用毒品產生之「心癮」根本無法根
    除，並慮及毒品條例施行多年累積之戒毒經驗及實效，暨逐
    步擴充之醫療、戒癮機構、專業人力、社區支援系統等資源
    ，尤以本次毒品條例第24條修正，擴大檢察官對施用毒品者
    附條件緩起訴處分之範圍，使其能視個案具體情形給予適當
    多元社區處遇。本次修正後對於施用毒品者之思維，自應與
    時俱進，擺脫以往側重於「犯人」身分之處罰，著重其為「
    病患」之特質，並以「治療」疾病為出發點，重新評價前揭
    所謂「3 年後再犯」之意義。㈡、毒品戒除不易，須經長期
    且持續之治療，施用毒品者既被視為「病患性犯人」，最佳
    處遇方式即為治療。對於施用毒品者之治療方式，有機構外
    之處遇（如自行赴醫院戒癮、附命完成戒癮治療緩起訴處分
    等），或機構內之觀察、勒戒或強制戒治；至對施用毒品者
    科以刑罰，無非在運用刑罰之一般預防功能以嚇阻毒品之施
    用。監獄為執行場所而非戒癮專責機構，針對施用毒品者及
    其再犯之特性，法務部於106 年12月5 日頒訂之「科學實證
    之毒品犯處遇模式計畫」，目的即是積極引進地區醫療體系
    之協助，提供毒癮戒治，落實社區追蹤輔導及治療之銜接，
    俾修復創傷、預防再犯。惟刑罰因涉及人身自由之基本權，
    故於施用毒品初犯時皆以傳統之機構外或機構內處遇方式治
    療，如再施用毒品時，始科以刑事責任。而當刑罰處遇仍不
    能有效幫助施用毒品者改善惡習時，即表示無法以此方式發
    揮治療效果，若繼續施以刑罰只具懲罰功能，不僅無法戒除
    毒癮，更漸趨與社區隔離，有礙其復歸社會。基於憲法應保
    障人民之生存權，及根據每個國民生存照顧需要提供基本給
    付之理念，為協助施用毒品者戒除毒癮復歸社會，對於經監
    獄監禁處遇後仍再犯之施用毒品者，更應恢復以機構內、外
    之治療協助其戒除毒癮。此即本次修正毒品條例第20條第3 
    項關於施用毒品者所謂「3年後再犯」係何所指之立法真諦
    。除檢察官優先適用第24條命附條件緩起訴處分處遇（不論
    幾犯，亦無年限）外，對於施用毒品初犯者，應適用第20條
    第1項、第2項為機構內之觀察、勒戒或強制戒治；若於上開
    機構內處遇執行完畢釋放後，於「3年內再犯」者，依第23
    條第2項規定，應依法追訴；倘於「3年後再犯」自應再回歸
    到傳統醫療體系機構內重為觀察、勒戒或強制戒治之治療。
    是對於戒除毒癮不易者，唯有以機構內、外處遇及刑事制裁
    等方式交替運用，以期能控制或改善其至完全戒除毒癮（最
    高法院109年度台上字第3826號判決參照）。又新修正毒品
    危害防制條例第35條之1之立法理由固敘明「若該等案件於
    修正施行前已繫屬於法院或少年法院（地方法院少年法庭）
    者，為求程序之經濟，法院或少年法院（地方法院少年法庭
    ）應依修正施行後之規定處理，即應依職權為觀察、勒戒或
    強制戒治之裁定。」就修正施行前已繫屬於法院之案件如何
    處理予以說明，法院固應予以尊重，然已脫逸法條本文之文
    義，無從據此認檢察官之「起訴」即為「觀察勒戒之聲請」
    ，且未將現行第24條第1項檢察官得依職權為附命完成戒癮
    治療之緩起訴處分之情形納入考量，剝奪被告受有附命完成
    戒癮治療之緩起訴處分等非拘束人身自由處分之權益，故於
    此情形法院自不宜逕依前揭第35條之1第2款後段規定，遽予
    認定有應為不起訴處分之情形，逕為命觀察、勒戒或強制戒
    治之裁定。
三、經查：被告甲○○前因施用第一級毒品案件，經臺灣臺北法院
    以92年度毒聲字第1155號裁定送觀察、勒戒後，認無繼續施
    用毒品之傾向，於92年7月10日執行完畢釋放，並由臺灣臺
    北地方檢察署檢察官以92年度毒偵字第1235號、92年度毒偵
    緝字第147號案件為不起訴處分確定。又於92年間再因施用
    毒品案件，經臺灣士林法院以93年度毒聲字第426號裁定送
    觀察、勒戒後，認有繼續施用毒品之傾向（嗣因毒品危害防
    制條例修正，於93年11月30日釋放出所，不能認為執行完畢
    ），並由臺灣士林地方法院檢察署檢察官以93年度毒偵字第
    208號提起公訴，經臺灣士林地方法院以94年度訴字第18號
    判決處有期徒刑8月確定，再因多次施用毒品案件，先後經
    法院判決確定等情，有本院被告前案紀錄表在卷可查。查被
    告被訴於109年3月21日上午8時許，犯施用第一級毒品犯行
    ，然被告行為後，毒品危害防制條例業於109年1月15日修正
    增訂、同年7月15日施行，新修正毒品危害防制條例第35條
    之1第2款前段規定，修正施行前犯同條例第10條之罪之案件
    ，於該條例施行後，審判中，由法院或少年法院（地方法院
    少年法庭）依修正後規定處理。故犯同條例第10條第1項之
    施用第一級毒品罪者，不論行為係在修正前或修正後，法院
    審判中之案件均應依新法規定處理。而被告被訴施用毒品時
    間，顯與其最近1次因施用毒品而經觀察、勒戒執行完畢（9
    2年7月10日）相距已逾3年，依前述規定及說明，本案即應
    再予觀察、勒戒或強制戒治，或由檢察官依職權為附命完成
    戒癮治療之緩起訴處分，不得逕行起訴。檢察官前依修正前
    毒品危害防制條例規定提起公訴，起訴程序固未違背當時之
    規定，然依新修正毒品危害防制條例規定，本案已不得追訴
    ，檢察官逕行起訴，其起訴程序即已違背規定，應諭知不受
    理判決。
四、原審認定被告犯行明確，據以論罪科刑，固非無據，惟未審
    酌毒品危害防制條例第20條第3項規定業已修正，被告被訴
    施用第一級毒品犯行，已不得逕行起訴，本案起訴程序違背
    規定，應為不受理判決，原審予以論罪科刑，即有違誤，被
    告上訴意旨請求從輕量刑，雖未指摘及此，惟原判決既有上
    開可議，即屬無可維持，應由本院將原判決撤銷，諭知公訴
    不受理之判決，並不經言詞辯論為之。
五、駁回上訴（即沒收）部分
  ㈠沒收，除有特別規定者外，於裁判時並宣告之；刑法第38條
    第2項、第3項之物、第38條之1第1項、第2項之犯罪所得，
    因事實上或法律上原因未能追訴犯罪行為人之犯罪或判決有
    罪者，得單獨宣告沒收，刑法第40條第1項、第3項定有明文
    。故依現行刑法關於沒收之規定，已具有獨立法律效果，而
    非僅屬從刑之性質。於被告應諭知不受理判決之情形，縱未
    能訴追犯罪行為人之犯罪或判決有罪，對違禁物及供被告犯
    罪所用之物，仍有於判決中併宣告沒收之適用。
　㈡扣案之殘渣袋1個，為被告所有且為供被告犯本案施用毒品犯
    行所用之物，業據被告於警詢中供承在卷（毒偵卷第16頁）
    ，應依刑法第40條第3項、第38條第2項前段規定，單獨宣告
    沒收。
　㈢原判決就沒收部分，為相同認定，即無違誤，無併予撤銷改
    判之必要，應予駁回，以臻適法。
據上論斷，應依刑事訴訟法第368條、第369條第1項前段、第364
條、第303條第1款、第307條，判決如主文。　　　
本案經檢察官許炳文提起公訴。　
中　　華　　民　　國　　109 　年　　11　　月　　24　　日
                  刑事第九庭    審判長法　官  潘翠雪
                                      法　官  曾德水
                                      法　官  俞秀美
以上正本證明與原本無異。
如不服本判決，應於收受送達後20日內向本院提出上訴書狀，其
未敘述上訴之理由者並得於提起上訴後20日內向本院補提理由書
（均須按他造當事人之人數附繕本）「切勿逕送上級法院」。
                                      書記官  謝崴瀚
中　　華　　民　　國　　109 　年　　11　　月　　30　　日